最高法院刑事判決　　　　　　　　　　　　　　　九十一年度台上字第四七九六號
　　上　訴　人　台灣高等法院台南分院檢察署檢察官
　　被　　　告　甲○○
右上訴人因被告殺人案件，不服台灣高等法院台南分院中華民國八十八年十二月二十
七日第二審更審判決（八十八年度上更(一)字第一一○號，起訴案號：台灣嘉義地方法
院檢察署八十七年度偵字第七三八號），提起上訴，本院判決如左：
    主  文
原判決撤銷，發回台灣高等法院台南分院。
    理  由
本件原判決以公訴意旨略稱：被告甲○○與唐旗星均係在台榮民，同住於政府配住之
房屋，隔鄰而居，平日兩人感情不睦，時而發生口角。民國八十七年一月二十八日上
午一時三十分許，唐旗星持一支長柄刀至嘉義市○區○○里○鄰○○路○段五十一巷
十一號被告住處，敲擊其客廳桌椅，待被告打開房門察看，唐旗星即持長柄刀對其揮
砍一刀，致被告受有左大拇指擦裂傷及左小指三點五公分裂傷之傷害，待唐旗星揮砍
第二刀，被告乃持其所有木棍一支抵擋，唐旗星因重心不穩，向後跌倒並撞及門柱，
被告於奪下唐某手持長柄刀後，因一時氣憤，基於殺人犯意，分別以奪得之長柄刀及
其所有木棍，對跌倒已無攻擊能力之唐旗星頭部、胸部、背部等身體部位接續砍殺、
毆打十幾下，致唐某頭頂部及後頭部受有銳器撕裂傷、割砍創傷及砍創傷多處，右額
頭部、右眼臉下端受有鈍器傷各一處，偏左側胸前受有銳器割創傷二處，左上背部、
左手前臂後部、右手前臂後部、左手食、中指間、左下肢小腿前部及右下肢小腿前部
均受有銳器割創傷等傷害，因唐旗星高喊「救命！」，為住處對面鄰居黃柳枝發現，
乃報警前往查獲，扣得被告行兇所用長柄刀一支及其所有木棍一支，而唐旗星經送醫
急救，仍因頭部外傷致顱內出血不治死亡。認被告涉犯刑法第二百七十一條第一項之
殺人罪嫌。惟經審理結果，認為不能證明被告犯罪，因而撤銷第一審所為科刑之判決
，改判為被告無罪之諭知。固非無見。
惟查：(一)、證人黃柳枝於警詢證稱：「八十七年一月二十八日一時三十五分許，在嘉
義市○區○○路一段五十一巷十一號，我看見有一個人倒在地上，且聲音呻吟喊救命
，當時我是從我家二樓窗戶往下看的，且看見甲○○持乙支長柄之棍或刀，我看不清
楚，但甲○○是一直砍殺約有十下左右……」等語（附於警卷內），觀其語意，所謂
「伊看不清楚」，應係指被告當時所持凶器係長柄之刀或棍而言，此與其所供「看見
甲○○持乙支長柄之棍或刀……一直砍殺約有十下左右」之語，尚無矛盾可指。原判
決理由認證人黃柳枝上開警詢證詞前後矛盾，乃予摒棄不採，已與上開卷存供述筆錄
所載不相適合，有證據上理由矛盾之違誤。(二)、證人黃柳枝於偵查中已證稱其目擊唐
旗星躺在其住處地上，被告手持長形東西往唐某身上揮砍十幾刀等語，則其緊接就檢
察官訊問：「當時有看清楚甲○○持長木棍或長柄刀砍殺死者？」，答稱：「因距離
較遠，且暗，所以看不清楚」之語，應係指被告當時所持之凶器，究係長柄刀或長木
棍，其看不清楚而言（見相驗卷第六頁背面），非謂其對於行兇之人看不清楚。雖該
證人於審判中曾證述未看見被告，祇見死者爬到門口，其警詢僅說聽見碰碰的聲音，
未說看見被告砍十下左右，未看見被告，有聽到碰碰聲各等語。然依其於一審審理時
證稱：「未看見被告持刀或棍毆打死者，點燈時才看見被告，被告向警察說，我有問
警察，警察向我說死者拿刀要殺他」，且於法官訊以：「當時有無看見被告持長型東
西往死者身上打？」，猶答稱：「有，但不知是刀或棍」（見一審卷第四十七、四十
八頁），參以被告並不否認案發時現場僅其與唐旗星二人，並無第三人在場，且於警
詢時猶供認案發時其確有持木棍毆打唐旗星頭部，僅伊一人行兇等情明確（見警卷被
告偵訊筆錄），似徵證人黃柳枝所陳目擊情形，尚非全無可採。原判決理由徒以其偵
查中所稱看不清楚被告所持凶器種類及審判中供述之些微出入為由，遂認其警詢中不
利被告之供述，係屬推測之詞，即不予採納，此項證據取捨判斷之職權運用，尚嫌速
斷。(三)、本件死者唐旗星之死因，據檢驗員張堂霖證稱係因頭部受砍打之外力重擊，
致顱內出血死亡。此與台灣高等法院檢察署法醫中心鑑定結果，認唐旗星生前確曾遭
受毆擊，但未因此死亡，此係間接死因；其因年老心腦血管有可能高度硬化引起心、
腦、動脈阻塞或老年中風死亡，此係直接死因等語，並不相同。經原審進一步送請法
務部法醫研究所鑑定結果，支持後者見解，認死者似未剖驗，又年達八十四足歲，可
以想像其心腦脈管必有程度不輕之硬化。極有可能引起心肌血管硬化引起心肌缺氧、
心肌梗塞或腦血管阻塞或老年性中風（腦血管破裂）。原判決予以採信，認唐某之死
亡乃因自身生理因素所引起，非被告行為所造成，二者無因果關係，而為有利於被告
之認定。然該唐旗星年事已大，本身果有心腦血管硬化之潛在疾病，倘因遭被告毆擊
其頭部，二者相配合，致引起其心肌缺氧、梗塞，或腦血管阻塞（或破裂），而發生
死亡之結果。則就被告之行為觀察，縱非唐旗星致死之直接原因，但就其行為以外存
在之環境事實觀之，倘確係其致死之相當條件時，能否謂其行為與唐某之死亡之間，
並無相當因果關係，即非無疑。原判決對之未詳加勾稽、審認，徒以台灣高等法院檢
察署法醫中心及法務部法醫研究所之鑑定意見，而為被告無罪諭知，同非適法。是檢
察官上訴意旨，執以指摘原判決違法，尚非全無理由，應認原判決仍有撤銷發回更審
之原因。
據上論結，應依刑事訴訟法第三百九十七條、第四百零一條，判決如主文。
中      華      民      國    九十一    年      八      月    二十九    日
                              最高法院刑事第十二庭
                                  審判長法官  張  淳  淙
                                        法官  謝  俊  雄
                                        法官  蘇  振  堂
                                        法官  張  春  福
                                        法官  呂  丹  玉
      右正本證明與原本無異
                                              書  記  官
中      華      民      國    九十一    年      九      月      三      日
